【裁判字號】    99,易,17
【裁判日期】    990317
【裁判案由】    詐欺
【裁判全文】
臺灣臺中地方法院刑事判決                99年度易字第17號
公  訴  人  臺灣臺中地方法院檢察署檢察官
被      告  乙○○
選任辯護人  林春發律師
上列被告因詐欺案件，經檢察官提起公訴（98年度偵字第25666
號），本院判決如下：
    主    文
乙○○無罪。
    理    由
一、公訴意旨略以：被告乙○○明知無正當理由徵求他人提供金
    融帳戶之存摺、金融卡及密碼者，極有可能利用該等帳戶為
    與財產有關之犯罪工具，而可預見交融帳戶被他人利用以遂
    行渠等為詐欺犯罪，竟仍容任所提供之金融帳戶可能被利用
    ，造成詐欺取財結果之發生，而基於幫助他人實施詐欺取財
    犯罪之不確定故意，於民國97年7月31日前某時，在不詳地
    點，將其申請之中華郵政股份有限公司嘉義朴子郵局帳戶00
    0-00000000000號帳戶存摺、金融卡及密碼（下稱朴子郵局
    帳戶資料）提供予姓名年籍均不詳之人使用，嗣該不詳之人
    及與其具有詐欺取財犯意聯絡之人，共同意圖為自己不法之
    所有，以電話向甲○○佯稱遭人冒用名義開戶，要調查甲○
    ○有無涉入洗錢案為由，要求甲○○需將帳戶之存款，交付
    予指定之「書記官」或匯入指定之帳戶內，交付法院監管云
    云，致甲○○陷於錯誤，於97年7月31日，匯款新臺幣（下
    同）40萬元至乙○○上開朴子郵局帳戶，俟甲○○發覺受騙
    報警處理，始查知上情。因認被告涉犯刑法第30條第1項、
    第339條第1項之幫助詐欺取財罪嫌。
二、本件公訴人認被告涉有刑法第30條第1項、第339條第1項之
    幫助詐欺取財罪嫌，無非係以上開事實，業據被告供陳上開
    帳戶確為伊本人所申設取得等語在卷，復經被害人甲○○指
    述甚詳，且有甲○○第一商業銀行匯款申請書回條、乙○○
    儲金人紀要、更換事項紀要、郵政存簿儲金印鑑單、郵政存
    簿定期儲金儲戶更換印鑑密碼住址姓名申請書及朴子郵局客
    戶歷史交易清單等存卷足參，為其主要論據。
三、按犯罪事實應依證據認定之，無證據不得認定犯罪事實；又
    不能證明被告犯罪或其行為不罰者，應諭知無罪之判決，刑
    事訴訟法第154條第2項、第301條第1項分別定有明文。次按
    事實之認定，應憑證據，如未能發現相當證據，或證據不足
    以證明，自不能以推測或擬制之方法，以為裁判基礎；而認
    定不利於被告之事實，須依積極證據，苟積極證據不足為不
    利於被告事實之認定時，即應為有利於被告之認定，更不必
    有何有利之證據；所謂認定犯罪事實之積極證據，雖不以直
    接證據為限，間接證據亦包括在內，然而無論直接或間接證
    據，其為訴訟上之證明，須於通常一般之人均不致有所懷疑
    ，而得確信其為真實之程度者，始得據為有罪之認定，倘其
    證明尚未達到此一程度，而有合理之懷疑存在時，自不能以
    推測或擬制之方法，以為有罪裁判之基礎，最高法院著有30
    年度上字第816號、40年度臺上字第86號、76年度臺上字第4
    986號判例意旨可資參照。又刑事訴訟法第161條第1項規定
    ：檢察官就被告犯罪事實，應負舉證責任，並指出證明之方
    法。因此，檢察官對於起訴之犯罪事實，應負提出證據及說
    服之實質舉證責任。倘其所提出之證據，不足為被告有罪之
    積極證明，或其指出證明之方法，無從說服法院以形成被告
    有罪之心證，基於無罪推定之原則，自應為被告無罪判決之
    諭知，最高法院亦著有92年臺上字第128號判例可資參照。
四、訊據被告固坦承伊確有申設取得上開朴子郵局帳戶之存簿、
    提款卡（含密碼）等物，且伊最後1次使用該帳戶為97年7月
    29日提款5000元，其後被害人甲○○於97年7月31日存入該
    帳戶內40萬元之時，伊已未持有上開帳戶之存簿、印章及提
    款卡（含密碼）等物等情不諱；然仍堅詞否認有何幫助詐欺
    取財之犯行，辯稱：伊未將前揭朴子郵局帳戶之存摺、提款
    卡及密碼等出售或交予他人供任意使用，伊係因須自朴子郵
    局帳戶內領錢或存錢，而第一商銀之帳戶換領晶片卡，華南
    銀行提款卡遺失後重新申請，京城銀行原為臺南中小企銀，
    經改名而換簿，始將上開四家金融機構帳戶之存摺、提款卡
    及密碼等一併帶著，並於97年7月30日外出補貨時，將該帳
    戶連同伊所有華南銀行、京城銀行及第一商業銀行朴子分行
    （下稱第一商銀）等帳戶之存摺、提款卡同置於伊自小貨車
    駕駛座前之遮陽板內，且書有同1提款卡密碼及郵局存簿提
    款密碼之紙條1張則置於某1存簿內，伊乃經華南銀行通知伊
    設於該銀行之帳戶經列為警示帳戶，始發覺伊上開朴子郵局
    帳戶及上開銀行帳戶之存摺、提款卡、密碼及印章均業已遺
    失或被竊，伊隨即以電話將上開朴子郵局及銀行帳戶辦理掛
    失，又伊從事販賣早餐之固定職業且投資養蝦事業，尚無出
    售或交付上開帳戶之必要，至該等帳戶遺失或遭竊時雖僅餘
    少額存款，然此乃因伊經營早餐店之營業款項均用以投資養
    蝦事業，伊既無不良債信，更無出售或交付上開帳戶供非法
    使用之動機，是伊蓋無幫助詐欺取財之故意及行為等語。經
    查：
（一）上開朴子郵局帳戶乃由被告本人申設使用，其後則於97年
      7月31日遭詐欺集團以上開方式向被害人甲○○施用詐術
      後，要求被害人甲○○將款項匯入該朴子郵局帳戶，甲○
      ○因此於97年7月31日匯款40萬元款項至該帳戶，並於同
      日旋即遭以存簿及提款卡取款方式提領一空等情，業為被
      告所不爭執，且據被害人甲○○指述甚詳，且有甲○○第
      一商業銀行匯款申請書回條、乙○○儲金人紀要、更換事
      項紀要、郵政存簿儲金印鑑單、郵政存簿定期儲金儲戶更
      換印鑑密碼住址姓名申請書、朴子郵局客戶歷史交易清單
      、內政部警政署反詐騙案件紀錄表（甲○○）、臺中市警
      察局第三分局受理詐騙帳戶警示、電話斷話簡便格式（甲
      ○○）、臺中市警察局第三分局立德派出所受理各類案件
      紀錄表（甲○○）、臺灣大哥大資料查詢及雙向通聯紀錄
      及中華電信資料查詢等存卷足參，則被告上開朴子郵局帳
      戶資料業遭詐欺集團供作詐騙被害人甲○○之人頭帳戶使
      用，自甚為明確，固堪先認定為真。
（二）然查，被告於97年8月1日經華南銀行朴子分行通知伊於該
      銀行之帳戶遭列為警示帳戶後，旋即報警處理，並於同日
      近中午時，先以電話就伊上開朴子郵局及京城銀行等帳戶
      一併辦理掛失止付等情，既據證人即華南銀行朴子分行襄
      理陳英文於臺灣嘉義地方法院98年度易字第233號另案審
      理時具結證稱：「被告帳戶於97年7月31日晚間經中壢分
      行傳真三聯單給總行客服中心，列為警示帳戶，朴子分行
      於97年8月1日接近中午時有打電話聯絡被告，被告後來有
      到朴子分行來，我有提醒她其他帳戶要報警及掛失。銀行
      會請櫃員提供電話給被告。」等語詳實（詳見臺灣嘉義地
      方法院審理案卷卷二第32至35頁），且經證人即龍崗派出
      所員警蔡瑞賢於同案審理時具結證稱：「被告曾至我們派
      出所說有4本帳戶之存摺、提款卡等物被竊，經華南銀行
      通知被列為警示帳戶，我陪被告至華南銀行處理，該銀行
      有告訴被告其他3本帳戶要去掛失，並有提供其他3銀行之
      電話給被告，被告有用服務台的電話打。我另有聯絡朴子
      派出所員警蔡光武，說有詐欺案件在他轄區，被告會過去
      。」等語（詳見臺灣嘉義地方法院審理案卷卷二第27至29
      頁）、證人即員警蔡光武於同案審理時具結證稱：「被告
      於97年8月1日中午左右有到朴子派出所，因龍崗派出所已
      受理報案，且被告帳戶已列為警示帳戶，不能一案二受理
      。被告有說伊存摺等資料好像在朴子菜市場不見了。」等
      語在卷（詳見臺灣嘉義地方法院審理案卷卷二第38、39頁
      ），參以京城銀行97年12月12日（97）京城朴子分字第24
      4號函文亦載明：「被告於97年8月1日上午11時55分，來
      電辦理掛失金融卡及存摺等業務。」等情（詳見臺灣嘉義
      地方法院檢察署97年度偵字第6698號卷第26頁）、華南銀
      行朴子分行98年10月1日（98）華朴子字第098075號函亦
      載明：「被告所有華南銀行帳戶因案設立為警示戶之時間
      ，係97年7月31日下午10時11分45秒。」等情（詳見臺灣
      嘉義地方法院上開審理案卷卷二第70頁），復有華南銀行
      朴子分行客服中心電腦建檔資料（附於臺灣嘉義地方法院
      上開審理案卷卷二第71頁）、載明「97年8月1日通報為警
      示戶結清」等字樣之臺南區中小企業銀行印鑑卡（戶名乙
      ○○，詳見臺灣嘉義地方法院上開審理案卷卷一第32、33
      頁）、載明「97年8月1日異常交易、97年10月17日警示帳
      戶」等字樣之朴子郵局帳戶交易明細（戶名乙○○，附於
      臺中市警察局第三分局案卷第37頁）存卷可參，足徵此與
      一般提供帳戶存摺及提款卡供他人使用者，當係容任收受
      之人繼續使用，而無報警並向銀行掛失之情形顯然有異，
      從而，被告前揭帳戶是否確為伊自行提供詐騙集團使用者
      ，當非無疑，而被告辯稱伊經華南銀行通知伊上開華南銀
      行帳戶遭列為警示帳戶後，始發覺其餘帳戶均一併遺失或
      被竊，隨即報警處理，並就其他帳戶之存摺、提款卡辦理
      掛失止付，可證伊當無將伊上開金融機構帳戶出售或交予
      他人使用之情等語，洵屬有據，已堪採信。
（三）又查，被告乃係於97年7月29日領取朴子郵局帳戶內存款
      5000元後即未使用該帳戶，伊於97年7月30日辦理補貨時
      ，尚見該郵局等帳戶資料，而詐騙集團成員係於97年7月
      31日以上開郵局帳戶作為詐騙工具，致上開被害人甲○○
      受騙匯款至上開郵局帳戶等情，業據被告供陳在卷，且有
      被害人甲○○指述在卷，並有被告朴子郵局帳戶之客戶歷
      史交易清單附卷足參（詳見臺中市警察局第三分局案卷第
      37頁），可見被告上開朴子郵局帳戶應係於97年7月30 日
      至同年月31日間為詐騙集團所取得及支配無訛。至本件被
      害人甲○○所有遭受騙匯款之40萬元，雖於97年7月31日
      即已遭詐欺者以存簿及提款卡取款方式提領一空，而被告
      於97年8月1日上午，始經華南銀行通知伊華南銀行帳戶列
      為警示帳戶後，方報警處理，並先行以電話將伊所有朴子
      郵局帳戶資料等一併辦理掛失止付等情，已如前述；然此
      因距詐騙集團成員取得上開帳戶之時間甚短，故被告未能
      於該集團成員行騙前及時發覺並報警，亦難認有何悖於常
      理之處。況查，被害人甲○○乃於97年10月17日始察覺受
      騙，而於同日下午4時50分許以電話向臺中市警察局第三
      分局報案，被告上開朴子郵局帳戶則於97年10月17日方列
      為警示帳戶等情，亦有上開臺中市警察局第三分局受理詐
      騙帳戶警示、電話斷話簡便格式、臺中市警察局第三分立
      德派出所受理各類案件紀錄表、內政部警政署反詐騙案件
      紀錄表及被告上開朴子郵局帳戶之客戶歷史交易清單附卷
      足參（附於臺中市警察局第三分局案卷第76至78頁、第37
      頁），足見被告早於97年8月1日上午即先分別前往龍崗、
      朴子派出所報警處理，並向朴子郵局及京城銀行等先行以
      電話辦理掛失止付，尚無刻意拖延處理伊帳戶遺失或被竊
      之情形，且業已阻礙上開詐欺集團續行使用伊上開朴子郵
      局等帳戶資料向他人為詐騙及取款行為至明，準此，不僅
      尚難以被告未即時於詐騙集團成員行騙之前即報警處理與
      辦理掛失等情，遽為被告顯係出於己意將伊上開帳戶交予
      他人供任意使用之不利認定，且益見被告確有故意阻絕詐
      欺集團續行任意使用伊上開朴子郵局等帳戶資料之情，甚
      為明確。
（四）復查，被告平日確實在嘉義縣東石鄉網寮村鎮安宮前販售
      早餐為業，每日均有數千元之固定收入，且伊夫廖志祥尚
      向他人承租魚塭二甲飼養白蝦等情，業據證人即鎮安宮廟
      祝戴加福、鎮安宮會計丁小珠於臺灣嘉義地方法院98年度
      易字第233號另案審理中具結證稱：被告在鎮安宮前賣麵
      、包子，生意不錯，除偶爾1、2天沒去，否則每天都會去
      賣早餐等語詳實（詳見臺灣嘉義地方法院98年度易字第23
      3號審理案卷卷二第20至22頁、第23至25頁），復有房屋
      租賃契約書存卷可參（詳見臺灣嘉義地方法院98年度易字
      第233號審理案卷卷二第82至86頁），佐以被告與金融機
      關往來並無授信異常、強制停卡、退票異常及拒絕往來等
      紀錄，亦有財團法人金融連合徵信中心、法務部票據信用
      資訊連結作業等查詢紀錄明細存卷足證（詳見臺灣嘉義地
      方法院98年度易字第233號審理案卷卷二第95、100頁），
      亦徵被告辯稱伊有正當職業及固定收入，且於金融機關之
      信用亦正常無異，蓋無出賣伊上開帳戶予詐騙集團之動機
      等語，核屬有據，堪予採信。
（五）再者，被告將伊上開朴子郵局帳戶資料連同華南、京城銀
      行等帳戶資料併予隨手放置在汽車遮陽板內，並將存簿及
      提款卡取款密碼書寫在同一紙條上一併放置，固令伊設定
      密碼以防盜領之目的失其效用，而致詐欺集團得以存簿、
      印章、提款卡及密碼提領詐騙之款項，顯然啟人疑竇。然
      而，將存摺、提款卡及密碼分開置放，以減低遭竊被不法
      使用之風險，固為一般人為求小心謹慎而為，惟亦有因個
      人記憶不佳，為避免忘記密碼致無法以存款或提款卡領款
      ，或係個性本非嚴謹慎事之人，未慮及遭竊等風險，而將
      存簿、印章、提款卡及密碼同置一處之情，亦非顯與常態
      相悖；況被告甫於97年7月29日提領朴子郵局帳戶內款項
      ，並於97年7月23日及同年7月30日分別取得京城銀行、華
      南銀行之提款卡等情，亦有前開郵局客戶歷史交易清單、
      京城銀行（97）京城朴子分字第244號及華南銀行（97）
      華朴子字第097085號函文在卷可稽，足見被告於97年7月
      29日起將該等帳戶資料一併放置在伊所使用車輛之駕駛座
      遮陽板內，且為求記憶密碼而書寫於紙條附在存簿內，致
      一併遺失或遭竊，均與常情無違，自尚難以被告將伊郵局
      等帳戶資料同時存放，致詐欺集團成員得以順利輸入正確
      密碼而提領詐欺款項等情，遽為認定被告確有交付上開郵
      局等帳戶資料供詐騙集團使用之不利證據。另者，審之被
      告自始均稱伊於97年7月30日辦理補貨時，尚見該等郵局
      等帳戶資料，伊辦理補貨時車子則均未上鎖，尚不知何時
      遺失或遭竊等語，衡以被告乃以販賣早餐為業，伊上班、
      補貨勢必將食材、器具或貨品等物自其自小貨車搬進或搬
      出，是為圖一時之便，未將車門上鎖，當與常理無違，又
      存摺、印章及提款卡等物體積較小，易於攜帶，且目前社
      會詐騙風氣盛行，詐騙集團成員以人頭帳戶為詐騙工具之
      例屢見不鮮，個人之存摺、提款卡易於出售換取現金，而
      該等物品置於駕駛座前之遮陽板內，亦非隱密難尋，果若
      上開存摺、提款卡遭竊，然被告之自小貨車並無遭破壞，
      且車內其他食材、器具及貨品等物亦未遭竊，致被告因此
      未察覺上開帳戶資料業已遺失或遭竊，亦難認有何悖離常
      情之處，是益徵被告辯稱因伊自小貨車未上鎖，且無遭破
      壞或失竊之跡象，方未能即時察覺該等帳戶業已遺失或遭
      竊，尚非伊自行交予詐騙集團成員供任意使用者等語，當
      可憑信。
（六）綜上所述，參諸卷內所有現存證據，可見本件公訴人所舉
      證據，僅足證明詐騙集團成員確有持被告上開朴子郵局帳
      戶行騙，致前揭被害人甲○○受騙匯款等情，惟尚不足以
      達到通常一般之人均不致有所懷疑，而得確信該等帳戶確
      係被告出於己意而自行出售或交予詐騙集團成員使用者，
      此外，復查無其他積極證據足證被告確有公訴人所指之行
      為，揆諸前揭說明，核屬不能證明被告犯罪，自應諭知被
      告無罪之判決。
據上論斷，應依刑事訴訟法第301條第1項前段，判決如主文。
中    華    民    國    99    年    3     月    17    日
                刑事第一庭  審判長法  官  何志通
                                  法  官  林清鈞
                                  法  官  許惠瑜
以上正本證明與原本無異。
如不服本判決，應於判決送達後10日內向本院提出上訴狀，上訴
於臺灣高等法院臺中分院（須附繕本）。
                                  書記官  楊家印
中    華    民    國    99    年    3     月    17    日

司法院資訊處製作；財團法人民間司法改革基金會備份。
